臺灣高等法院臺南分院刑事判決
110年度上訴字第527號
上  訴  人  
即  被  告  簡志偉
選任辯護人  王正明律師
上列上訴人因偽造文書案件，不服臺灣嘉義地方法院109年度訴
字第749號中華民國110年3月17日第一審判決（起訴案號：臺灣
嘉義地方檢察署108年度選偵字第69號、108年度偵字第9572號）
，提起上訴，本院判決如下：
    主  文
上訴駁回。
    犯罪事實
一、簡志偉為○○縣○○鎮鎮長，任期自民國107年12月25日至111年
    12月25日止，負責綜理鎮務，為依法令服務於地方自治團體
    所屬機關且具有法定職務權限之公務員，其於108年10月28
    日上午，在其位於○○縣○○鎮公所（下稱○○鎮公所）辦公室內
    批核公文時，因對於○○縣○○鎮申請增加清潔隊隊員員額之事
    未獲○○縣環境保護局（下稱○○縣環保局）同意而心生不滿，
    明知其所批核○○縣環保局108年10月22日嘉環廢字第1080029
    959號函（電子公文）之公文書（下稱9959號公文）並非○○
    縣政府所發，且時任○○縣長並非陳○○，竟假藉其職務上機會
    ，基於行使偽造準公文書之犯意，先於該日上午10時18分前
    某時，將9959號公文書下方向後折起，而該公文下方另墊著
    蓋有「縣長陳○○」官印之○○縣政府98年7月14日府環字第098
    0001476號函文公文書（下稱1476號公文）為底，再以其所
    持用門號不詳之行動電話拍照功能予以拍攝儲存，將9959號
    公文偽造為署名「縣長陳○○」所發之準公文書電磁紀錄（下
    稱本案偽造準公文書），表彰為○○縣環保局公務員本於職務
    而製發之意。隨後於同日上午10時18分許，以其所持用行動
    電話連結上網，將本案偽造準公文書張貼在其個人臉書頁面
    ，並加註「○○縣長是兒皇帝嗎？為什麼公所行文給縣府，縣
    府竟然用『縣長陳○○』做回覆，坐實『明文規定』是縣內最高指
    導原則？」等文字，供其臉書友人與不特定用戶得以瀏覽而
    行使之，足以生損害於○○縣環保局發送公文之正確性。
二、案經○○縣環保局訴由法務部調查局○○縣調查站，及○○縣警察
    局移送臺灣嘉義地方檢察署檢察官偵查起訴。
    理  由
壹、證據能力部分：
一、按被告以外之人於審判外之陳述，雖不符刑事訴訟法第159
    條之1至第159條之4之規定，而經當事人於審判程序同意作
    為證據，法院審酌該言詞陳述或書面陳述作成時之情況，認
    為適當者，亦得為證據；當事人、代理人或辯護人於法院調
    查證據時，知有第159條第1項不得為證據之情形，而未於言
    詞辯論終結前聲明異議者，視為有前項之同意，刑事訴訟法
    第159條之5第1項、第2項定有明文。本判決所引用具傳聞證
    據性質之供述證據，因檢察官及被告於本院準備程序中就本
    院所提示之全部證據均同意有證據能力（見本院卷第106至1
    08頁），亦未於本案言詞辯論終結前具狀聲明異議，本院審
    酌該等被告以外之人審判外陳述作成時之情況，並無不能自
    由陳述之情形，亦無顯不可信之情狀，且未見有何違法取證
    或其他瑕疵，而與待證事實具有關聯性，認為以之作為證據
    應屬適當，自均得作為證據。
二、另本件所引用卷內非供述證據性質之證據資料，均無證據證
    明係公務員違背法定程序所取得，亦無顯有不可信之情況，
    且均經本院於審理期日提示而為合法調查，依刑事訴訟法第
    158條之4規定之反面解釋，亦均有證據能力。
貳、實體部分：
一、認定犯罪事實所憑之證據及理由：
（一）被告固坦承其為○○縣○○鎮鎮長，任期自107年12月25日至1
      11年12月25日止，及其於上開時、地，有以前揭方式將上
      述函文拍攝照片後，張貼至其個人臉書頁面並附加前揭文
      字等情，惟否認有何公務員假借職務上機會行使偽造準公
      文書之犯行，並辯稱：○○縣政府於107年已經同意新增5名
      清潔隊員給○○鎮公所，但○○鎮公所於108年再次申請，○○
      縣政府於9959號公文卻以1476號公文中所提及「○○縣各鄉
      鎮市公所清潔隊員設置基準」駁回，○○縣政府自己前後矛
      盾，且同一時期，包含○○鎮在內共有11個鄉鎮請求增加清
      潔隊員員額，只有○○鎮沒有通過，伊只是要把1476號公文
      書跟本案公文書對照來看，凸顯○○縣政府前後矛盾、不公
      平云云。辯護人則為被告辯護略以：9959號公文為電子公
      文，函文底部並無官印署名，所以被告也沒有對於原函文
      官印署名區域有何遮蔽、變造。另本案○○縣環保局函文抬
      頭機關為「○○縣環境保署局」，下面函文署名則是「縣長
      陳○○」，明顯不同，而且原始檔案可以看見2份公文的摺
      痕是很明顯的，本案○○縣環保局函文左下角有寫「正本」
      ，故後面「縣長陳○○」之公文可以明顯判斷為不同函文，
      假如被告有意偽造或變造，應該不至於使用如此粗糙的手
      法，被告並沒有要讓人誤信9959號公文是縣長所發出的意
      思，本案是公務上的爭議，被告僅是想將2份公文放在一
      起對照進行評論，只是要表達現任的縣長為何會用前任制
      定的基準，表達對於縣政府的作法不滿，欠缺犯意，亦不
      至於使人誤認致生損害於機關或公眾等語。
（二）惟查：
   1、被告為○○縣○○鎮鎮長，任期自107年12月25日至111年12月
      25日止，其於上開時、地，有以前揭方式將9959號公文與
      1476號公文拼湊後，將本案偽造準公文書拍攝照片後，張
      貼至其個人臉書頁面等情，均為被告所坦認，並有○○縣環
      保局108年10月22日嘉環廢字第1080029959號函（電子公
      文）、被告所持用行動電話拍攝上開函文照片檔案之翻拍
      照片、被告個人臉書頁面貼文截圖等附卷可佐（見警卷第
      8至11、19至20頁），堪認屬實。
   2、另本案係起因於○○鎮公所申請增加該鎮清潔隊隊員員額之
      事未獲同意，因○○鎮公所曾依1476號公文函請增加清潔隊
      隊員之員額，獲○○縣政府同意，而後又依相同標準函請註
      銷前所增加之員額，經○○縣政府許可，其後再2度依相同
      標準函請增加清潔隊隊員之員額，經○○縣政府函覆需以提
      報專案方式申請增加員額、應就增加原因及效益分析提出
      補充詳細說明等情，亦有○○鎮公所108年12月18日嘉大鎮
      清字第1080018025號函檢附○○鎮公所107年5月24日嘉大鎮
      清字第1070006643號、107年12月4日嘉大鎮清字第107001
      6042號、108年6月6日嘉大鎮清字第1080008068號、108年
      7月19日嘉大鎮清字第1080010031號函、○○縣政府107年6
      月11日府授環廢字第1070114442號、107年12月11日府授
      環廢字第1070250691號、108年7月9日府授環廢字第10801
      23561號函、○○縣環保局108年10月3日嘉環廢字第1080029
      157號函等件在卷可證（見選他卷第4至13頁），是上開事
      實亦可認定。
   3、參照被告本案所為貼文與上述註記之文字內容，雖其所拍
      攝照片檔案之9959號公文為○○縣環保局所發，而下方所墊
      著之1476號公文為○○縣政府於98年7月14日以時任縣長陳○
      ○為首長所發，而本案2份函文之發文者或發文單位或有不
      同，由熟稔公文發送之人觀之，確足判斷被告所拍攝並張
      貼之照片檔案內函文確有疑慮，然並非所有臉書用戶均具
      有相同之智識程度、經驗背景，對於被告所拍攝並張貼之
      照片檔案即非屬於任何人觀之，均會存疑。亦即該照片檔
      案由臉書用戶瀏覽後，對於該照片檔案內實際含有2張不
      同函文之事，並非人人一望即知。且被告身為○○縣○○鎮鎮
      長，自更具有公信力，而其除了張貼上開照片檔案在個人
      臉書頁面以外，另外註記「○○縣長是兒皇帝嗎？為什麼公
      所行文給縣府，縣府竟然用『縣長陳○○』做回覆，坐實『明
      文規定』是縣內最高指導原則？」等文字，更有加強得以
      瀏覽該臉書頁面資訊之用戶誤認上開○○縣環保局函文之發
      文者之作用，此由卷附被告個人臉書貼文留言截圖，雖暱
      稱BonnyWang之用戶留言「但為什麼有摺痕？」，然另有
      多位用戶留言「老虎老鼠傻傻不清楚」、「還在睡」、「
      節省印章的費用吧！」、「已經是前前任縣長餒印章還在
      哦？」、「這下子腫了」、「簡鎮長：千萬不要責怪承辦
      人員、明文規定、掌控○○縣人事酬庸、聽派系有飯吃、人
      才難出頭天、不順者管理做多久年，一句（莫須有）罪名
      沒工作、回家吃自己、好佳在、蒼天有眼、山區大團結、
      剩下手中一張選票、集中選票、一起終結派系、下架明文
      規定。足感恩！」、「明文規定專用章」等內容（見警卷
      第21至25頁），益證其張貼上開照片檔案加上文字註記後
      ，確實有臉書用戶誤認該○○縣環保局函文之發文者，因此
      於被告臉書貼文下方以上述內容留言附和。且被告於上開
      臉書用戶因為誤認前揭張貼照片檔案內○○縣環保局函文之
      發文者，因此附和留言，或是有用戶留言質疑「但為什麼
      有摺痕？」，均未有進一步澄清或說明。足徵被告主觀上
      應係利用前揭翻面摺頁，墊有「縣長陳○○」字樣之公文，
      營造前開○○縣環保局公文之發文首長即為「縣長陳○○」之
      假象，而客觀上亦確實讓部分臉書用戶產生誤認。是被告
      主觀上具備行使偽造準公文書之犯意，至為明確。
   4、被告與辯護人雖以前詞辯稱被告並不構成犯罪，然查：
　 （1）由卷附被告所持用行動電話拍攝上開函文照片檔案之翻
        拍照片、被告個人臉書頁面貼文截圖（見警卷第9至10
        頁）觀之，可知被告係將本案偽造準公文書以前揭拼湊
        在一起之方式拍照，並非將9959號公文、1476號公文均
        完整放在網頁上相戶對照，或是將上述2函文分別拍照
        上傳，以求臉書通訊軟體之用戶得以清楚知悉其用意，
        而是將9959號公文放置在上，自右下方向後折起，另將
        1476號公文墊置於下，使1476號公文下方署名區域之「
        縣長陳○○」凸顯出來，自非如被告所述係「將2份公文
        放在一起對照進行評論」。況且，被告將上開拍攝照片
        檔案張貼在其個人臉書頁面之外，同時註記「○○縣長是
        兒皇帝嗎？為什麼公所行文給縣府，縣府竟然用『縣長
        陳○○』做回覆，坐實『明文規定』是縣內最高指導原則？
        」等文字，除此之外，別無其他具體、詳細之文字說明
        原委，反而使用「為什麼公所行文給縣府，縣府竟然用
        『縣長陳○○』做回覆」，更難認為其所辯本案貼文行為是
        提供2份函文進行對照以凸顯○○縣政府前後矛盾之說法
        為可採。
　 （2）按所謂動機、目的，乃是指某人從事一定行為之遠因，
        並依附於該行為人的心理層面，而人則是因此等遠因，
        進而決意從事特定行為；所謂犯罪之故意則指認識犯罪
        之構成事實，進而決定為其行為之意思，固然與動機均
        是存在於人之主觀，但除法律明文將行為人之犯罪動機
        、目的列為犯罪構成要件以外，例如財產犯罪除了行為
        人主觀具備犯罪故意，法律常常明文要求行為人主觀上
        更需要有「意圖為自己或第三不法所有」之「不法所有
        意圖」即是，犯罪故意與行為人之犯罪動機、目的並無
        必然關聯。縱如被告及辯護人所稱：「被告身為○○縣○○
        鎮鎮長，因該鎮公所申請增加清潔隊隊員員額一事未獲
        同意，而認○○縣政府或○○縣環保局有立場前後不一致或
        是處理不公平之情形，因此有本案貼文之行為。」確屬
        事實，然亦僅為被告本案行為之動機，與被告本案是否
        具有犯罪故意無涉，被告明知9959號公文並非以「縣長
        陳○○」做回覆，卻與1476號公文下方署名區域拼湊，形
        成一份有署名的公文，而未以2份公文並列對照或附加
        說明之方式使閱覽者得以判別，顯然已有行使偽造準公
        文書之故意。
　 （3）再者，辯護人雖提出諸多觀點主張被告所拍攝照片檔案
        中，明顯可辨是2份不同之函文，並不至於使人誤認致
        生損害於機關或公眾，進而稱被告所為並非偽造或變造
        之行為。但刑法所稱之準文書，依刑法第220條第2項之
        規定，包含錄音、錄影或電磁紀錄，藉機器或電腦之處
        理所顯示之聲音、影像或符號，足以為表示其用意之證
        明者。又刑法上所謂變造文書，係指無制作權者，就他
        人所制作之真正文書，加以改造而變更其內容而言，亦
        即不變更原有文書之本質，僅就文書之內容有所更改者
        是。若變更其本質，使之發生完全相反之效用者，則屬
        偽造而非變造。是將他人制作之文書，更改制作名義人
        之姓名，雖未變更其他內容，無異假冒他人名義無權制
        作文書，已完全變更該文書之本質，為偽造非變造，有
        最高法院90年度台上字第657號判決意旨可參。另刑法
        偽造或變造私文書或公文書罪均以足生損害於公眾或他
        人為特別要件，而所謂「足生損害於公眾或他人」，並
        不以實際發生損害為必要，只要他人有可受法律保護之
        利益，因此遭受損害或有受損害之危險或疑慮而言，即
        屬當之，此觀最高法院100年度台上字第3477號、50年
        度台上字第1268號、49年度台非字第18號等判決意旨可
        知。是以，偽造或變造之文書，僅需對於各該文書之信
        用性有產生危害之虞，即已該當偽造或變造之文書，不
        以實際發生損害為必要，更非必須該等經偽造或變造之
        文書於行為人以外之任何人均會產生混淆或誤認始足成
        罪。查被告利用向後折起，下方墊有「縣長陳○○」字樣
        之公文，翻拍成照片。該照片中固有明顯右上至左下之
        摺痕，足認並非「同1張」紙，惟折頁後顯示於上的「
        第一張」紙業已遮隱副本欄位及通常顯示於公文下方之
        頁數，已無從令人明顯察知該份公文僅有1張紙，而足
        以令人誤認該公文有2張紙以上之頁數，而最末頁則為
        「縣長陳○○」之用印。況觀諸該照片，上下2張公文之
        上下左右四周均屬對齊平整，更足令人誤認係1份2張以
        上裝釘完整之公文。是辯護人稱該張照片明顯可辨為2
        份不同函文，尚非可採。再者，依前所述，被告有意使
        瀏覽上開貼文之臉書用戶誤認9959號公文之發文者，而
        為上開行為，其所張貼上傳之照片檔案，雖有臉書用戶
        提出質疑，但仍有為數不少之臉書用戶受被告貼文之誤
        導，足見被告所為客觀上確有造成9959號公文之制作名
        義人變更之同一效果，被告拍攝上開照片檔案之所為，
        自屬刑法上之「偽造」準公文書電磁紀錄行為，至於其
        後將該照片檔案張貼上傳至其個人臉書頁面，並且加註
        上開文字，乃是為遂其欲令瀏覽上開貼文之臉書用戶誤
        認9959號公文之發文者之目的而予以宣揚，即屬將所偽
        造之準公文書電磁紀錄內容向臉書用戶有所主張之「行
        使」行為。又部分瀏覽該則臉書貼文之人，復對被告該
        則貼文附和留言，就此而言，更已確實對於9959號公文
        之正確性、公共信用性受有損害，自已該當前述「足生
        損害於公眾或他人」之要件。從而，辯護人所為之前揭
        主張，均無從為有利於被告之認定。
　 （4）至辯護人所出具之刑事陳報㈠狀所引臺灣高等法院99年
        度上訴字第528號刑事判決，其案件原因事實及爭點與
        本案並不相同，該案被告乃是否認有變造護照內某次入
        境戳章日期之數字，而承審法院以該案變造數字手法粗
        糙，用以推論該變造之舉並非被告所為，與本案被告坦
        承其有本案上開行為顯有不同，難以比附援引。另刑事
        證據清單狀引用臺灣臺中地方法院105年度訴字第148號
        刑事判決意旨，然該案被告是為令該案告訴人對於所欲
        得悉之資訊直接閱覽，但為避免提供之文件含有過多不
        必要之資訊，對於文件予以節錄影印，而本案被告所辯
        欲使2份函文相互對照之說並非可採，其所為乃是有意
        使臉書用戶瀏覽本案貼文時，對於9959號公文之發文者
        產生誤認，且客觀上亦有多數用戶產生誤認而附和留言
        ，2案件之原因事實也迥異，自亦不足援為有利於被告
        之認定。
（三）綜上所述，被告與辯護人所辯均非可採，本案事證明確，
      被告行使偽造準公文書犯行洵堪認定，應予依法論科。
二、論罪部分：
（一）按「公務員假借職務上之權力、機會或方法，以故意犯本
      章以外各罪者，加重其刑至二分之一。但因公務員之身分
      已特別規定其刑者，不在此限。」刑法第134條定有明文
      。上開規定，是以行為人具有刑法上公務員之身分，而以
      其故意犯瀆職罪以外刑法上之各種罪名係利用其職務上所
      享有之權力機會或方法為要件，有最高法院44年度台上字
      第344號、33年度台上字第666號判決意旨可參。且刑法第
      134條前段乃是因為具有公務員身分之行為人，利用其職
      務上所享有之權利、機會或方法而犯罪，因此予以加重其
      刑，是屬於刑法分則之加重，亦有最高法院104年度台上
      字第3986號、94年度台上字第4721號判決意旨可參。
（二）查被告於本案犯行時，乃擔任○○縣○○鎮鎮長，負責綜理鎮
      務，為刑法第10條第2項第1款前段依法令服務於地方自治
      團體所屬機關且具有法定職務權限之公務員。其於綜理鎮
      務批核公文之際，因見上述○○縣環保局之函文，認○○縣政
      府或○○縣環保局對於○○縣○○鎮申請增加清潔隊員額之事處
      理不公，乃為上開行使偽造準公文書之犯行，顯然是利用
      其職務上所享有批核、接觸前揭函文機會而為之，是其所
      為自應構成刑法第134條前段、第216條、第220條第2項、
      第211條之公務員假借職務上機會故意犯行使偽造準公文
      書罪。被告本案所犯之罪，應依刑法第134條前段加重其
      刑。
（三）被告行使偽造準公文書之前所為偽造準公文書電磁紀錄之
      低度行為，為其後行使之高度行為所吸收，不另論罪。公
      訴意旨認被告所為係行使變造公文書，容有未洽，惟此與
      變更起訴法條無涉，附此敘明。
三、上訴駁回之理由：
（一）原審認被告上開罪行明確，適用刑法第134條前段、第216
      條、第220條第2項、第211條規定對被告論罪，並以行為
      人之責任為基礎，審酌被告身居○○縣○○鎮鎮長之職，綜理
      全鎮事務，縱其就○○縣環保局處理申請增加清潔隊隊員人
      數認有疑義，甚或認為遭受不公平待遇，當知應循理性、
      合法之方式解決，竟為本案之犯行，所為並非可取；兼衡
      以其犯後雖坦承客觀行為，然否認具有何等犯罪故意與其
      犯罪情節（包含其僅有在其個人臉書頁面中為單一張貼上
      述偽造準公文書電磁紀錄行為，另依被告個人臉書貼文留
      言截圖可知至少有約200人瀏覽其貼文後予以表態，且依
      前所示，更有多數民眾誤認9959號公文之發文者而留言附
      和，確實已生損害於○○縣環保局函文之正確性、公共信用
      性），而被告先前未曾因刑事案件遭判處罪刑及執行，有
      臺灣高等法院被告前案紀錄表可參，素行良好，暨其於原
      審自陳智識程度、家庭生活狀況、犯罪動機等一切情狀，
      量處有期徒刑1年3月；另關於沒收部分，原判決理由亦敘
      明：被告之犯罪動機是因見上開○○縣環保局函文後，認○○
      縣環保局處理申請增加清潔隊隊員人數之事不公，始為本
      案犯行。堪認被告用以拍照、張貼上傳之行動電話，雖是
      供其犯罪所用之物，但僅是經被告偶然用以從事本案犯罪
      ，以該物與本案犯罪之關聯性而言，認尚無予以宣告沒收
      之必要，經核原判決認事用法並無違誤，量刑及沒收之諭
      知亦稱妥適。
（二）至被告上訴意旨雖以：由被告個人臉書「貼文留言截圖」
      留言内容可見，並無留言受到誤導，且亦無人誤認該二份
      公文為同一份；從被告貼文原因、筆錄陳述、隔日貼文來
      看，被告主觀上，並無偽造準公文書之犯意，尚不得以被
      告未澄清或說明，即反推有主觀犯意；原判決稱該照片實
      際含有2張不同函文之事，並非人人一望即知，欠缺積極
      證據，正因知悉該照片内函文之發文者並非陳○○，下方留
      言者始有附和之意，而與被告一同有嘲弄、諷刺之意，雖
      對於○○縣政府或陳○○之名譽有所影響，然仍難認為係足以
      生損害於○○縣環保局發送公文之正確性等語。然關於上揭
      上訴意旨，均經本院認定並無可採，業如前述，被告上訴
      仍執陳詞否認犯罪，為無理由，其上訴應予駁回。
據上論斷，應依刑事訴訟法第368條，判決如主文。
本案經臺灣嘉義地方檢察署檢察官徐鈺婷提起公訴，臺灣高等檢
察署臺南檢察分署檢察官鄭益雄到庭執行職務。
中　　華　　民　　國　　110 　年　　10　　月　　6 　　日
                  刑事第四庭    審判長法  官  郭玫利
                                      法  官  林臻嫺
                                      法  官  曾子珍
以上正本證明與原本無異。
如不服本判決應於收受送達後20日內向本院提出上訴書狀，其未
敘述上訴理由者，並得於提起上訴後20日內向本院補提理由書（
均須按他造當事人之人數附繕本）「切勿逕送上級法院」。
　　　　　　　　　　　　　　　　　　　書記官  李淑惠　　
中　　華　　民　　國　　110 　年　　10　　月　　6 　　日
附錄本案論罪科刑法條：　　　　　　　　　　　　　　　
中華民國刑法第134條
公務員假借職務上之權力、機會或方法，以故意犯本章以外各罪
者，加重其刑至二分之一。但因公務員之身分已特別規定其刑者
，不在此限。
中華民國刑法第211條
偽造、變造公文書，足以生損害於公眾或他人者，處一年以上七
年以下有期徒刑。
中華民國刑法第216條
行使第二百一十條至第二百一十五條之文書者，依偽造、變造文
書或登載不實事項或使登載不實事項之規定處斷。
中華民國刑法第220條
在紙上或物品上之文字、符號、圖畫、照像，依習慣或特約，足
以為表示其用意之證明者，關於本章及本章以外各罪，以文書論
。
錄音、錄影或電磁紀錄，藉機器或電腦之處理所顯示之聲音、影
像或符號，足以為表示其用意之證明者，亦同。

本案卷證目錄： 1、嘉縣警刑科偵字第1080060383號卷【警卷】 2、嘉義地檢署108年度選他字第21號卷【選他卷】 3、嘉義地檢署108年度他字第2216號卷【他2216卷】 4、嘉義地檢署108年度他字第2218號卷【他2218卷】 5、嘉義地檢署108年度偵字第9527號卷【偵卷】 6、嘉義地檢署108年度選偵字第69號卷【選偵卷】 7、臺灣嘉義地方法院109年度訴字第749號卷【原審卷】 8、臺灣高等法院臺南分院110年度上訴字第527號卷【本院卷】